臺灣臺南地方法院刑事判決　　　　　　　95年度易字第1536號
公　訴　人　臺灣臺南地方法院檢察署檢察官
被　　　告　甲○○
　　　　　　　　　　（現另案於臺灣臺南分監執行）
　　　　　　乙○○
　　　　　　丙○○
　　　　　　　　　　號
上列被告等因頂替案件，經檢察官提起公訴（九十四年度偵字第
一二四九二號、九十五年度偵緝字第一九七號），本院判決如下
：
    主  文
甲○○意圖使犯人隱避而頂替，處有期徒刑陸月，如易科罰金，
以佰元折算壹日。
乙○○教唆意圖使犯人隱避而頂替，處有期徒刑捌月。
丙○○教唆意圖使犯人隱避而頂替，處有期徒刑捌月。
    事  實
一、甲○○（傷害部分另案經臺灣高等法院臺南分院判刑確定）
    與陳國裕（業已死亡）、高郁智（另案經國防部南部地方軍
    事法院檢察署軍事檢察官為不起訴處分確定）及一名不詳姓
    名年籍之成年男子（下稱不詳姓名之男子），於民國九十年
    六月二十四日晚上，同至位於臺南縣六甲鄉中社村二三九號
    「金園ＫＴＶ」店唱歌飲酒，同日二十三時三十分許，甲○○因不滿先前曾出言諷刺之姜福銘亦在店內，甲○○遂與姜
    福銘發生口角爭執，嗣甲○○、高郁智與不詳姓名之男子相
    繼進入「金園ＫＴＶ」店之五二０號包廂內，並基於共同傷
    害之犯意聯絡，出手圍毆姜福銘，而陳國裕則另基於傷害致
    重傷害之犯意，自該包廂門外朝內丟擲玻璃酒瓶，擊中姜福
    銘之臉部，致姜福銘受有右眼外傷性上眼瞼暨眼球破裂、視
    網膜剝離、外傷性臉、額部撕裂傷等傷害，經送醫治療後，
    未能痊癒，而致右眼視力僅能辨識眼前手動10公分處（即視
    力小於零點零一），視力極不良，且已無好轉可能之重大不
    治傷害（上開傷害事件，下稱本件傷害事件）。本件傷害事
    件後生後，陳國裕之父丙○○及高郁智之父乙○○，為圖使
    使實行上開重傷害行為之陳國裕、實行上揭傷害行為之高郁
    智受到隱避，竟基於教唆甲○○出面頂替之意，丙○○、乙○○約在九十年九月二十日之前三日某時，於臺南縣官田鄉
    二鎮村丙○○所經營之「土豆檳榔攤」內，以將支付甲○○
    安家費新臺幣（下同）五十萬元以及將會與姜福銘達成和解
    為條件，唆使甲○○頂替上揭全部犯行，甲○○遂萌生意圖
    使陳國裕、高郁智隱避而頂替之犯意，於臺南縣警察局麻豆
    分局九十年九月二十四日麻警刑字第七三一四號刑案（下稱
    本件麻豆分局刑案）偵辦本件傷害事件之警詢中，供稱係其
    一人毆打姜福銘，且係其丟擲玻璃酒瓶擊中姜福銘之眼部，
    高郁智只是勸架，並無其他人毆打姜福銘等語，且於臺灣臺
    南地方法院檢察署檢察官以九十年度偵字第一一二二三號偵
    查案（下稱九十年偵字第一一二二三號偵查案）進行偵查時
    ，甲○○於偵訊中亦供稱擊中姜福銘臉部之玻璃酒瓶，係其
    所丟擲等語，影響司法機關犯罪偵查工作之進行。嗣甲○○
    經九十年偵字第一一二二三號偵查案偵查起訴後，於本院九
    十一年度易字第一四四二號刑事案（下稱九十一年易字第一
    四四二號案）審理時，以及該案上訴後由臺灣高等法院臺南
    分院以九十三年度上訴字第二六０號刑事案（下稱九十三年
    上訴字第二六０號案）審理時，始供陳上揭頂替及受教唆頂
    替之事實。
二、案經臺灣高等法院臺南分院檢察署函請臺灣臺南地方法院檢
    察署檢察官自動檢舉偵辦。
    理  由
一、按被告以外之人於偵查中向檢察官所為陳述，除顯有不可信
    之情況者外，得為證據，刑事訴訟法第第一百五十九條之一
    第二項定有明文。偵查中對被告以外之人（包括證人、鑑定
    人、告訴人、被害人及共同被告等）所為之偵查筆錄，性質
    上雖屬傳聞證據，惟現階段刑事訴訟法規定檢察官代表國家
    偵查犯罪、實施公訴，依法有訊問被告、證人及鑑定人之權
    ，證人、鑑定人且須具結，而實務運作時，檢察官偵查中向
    被告以外之人所取得之陳述，原則上均能遵守法律規定，不
    致違法取供，其可信度極高，故被告以外之人前於偵查中已
    具結而為證述，除有「顯有不可信之情況」之理由外，應具
    有證據能力。高郁智、姜福銘、簡麗華於偵查中經具結後之
    證述，對被告甲○○、丙○○、乙○○三人而言，係渠三人
    以外之人於偵查中向檢察官所為陳述，而被告甲○○於偵訊
    中經具結後之陳述，對於被告丙○○、乙○○而言，係屬渠
    二人以外之人於偵查中向檢察官所為陳述，然其等陳述過程
    既未受其他外力影響，摻入虛偽之可能性甚低，亦無違法取
    證情事，係屬真意陳述，於客觀上顯無不可信之情況，依上
    開規定，應認具有證據能力。再姜福銘之警詢及簡麗華提出
    之錄音譯文一份，檢察官及被告三人於本院調查證據時，均
    知曉為審判外之言詞及書面陳述，而均同意作為證據，又被
    告甲○○之警詢，檢察官及被告丙○○、乙○○，於本院調
    查證據時，亦均知曉為審判外之言詞陳述，而均同意作為證
    據，本院審酌上開言詞及書面陳述作成之情況，認為適當，
    依刑事訴訟法第一百五十九條之五第一項規定，均得為證據
    。
二、訊據被告甲○○對於上揭意圖使陳國裕、高郁智隱避而頂替
    之情，業坦承不諱，而被告丙○○、乙○○對於姜福銘因本
    件傷害事件而受有重傷害之情，固不為爭執，惟均矢口否認
    有何教唆被告甲○○頂替之犯行，二人均辯稱：我們並未曾
    在被告丙○○所經營之「土豆檳榔攤」內，以將支付被告甲○○安家費五十萬元以及將會與被害人姜福銘達成和解之條
    件，教唆被告甲○○頂替而使陳國裕、高郁智受到隱避云云
    。經查：
  (一)被告甲○○頂替部分：
  (1)本件麻豆分局刑案，係將陳國裕、高郁智及被告甲○○均列
    為本件傷害事件之犯罪嫌疑人，而被告甲○○於本件麻豆分
    局刑案之警詢中，供稱係其一人毆打被害人姜福銘，且係其
    丟擲玻璃酒瓶擊中姜福銘之眼部，高郁智只是勸架，並無其
    他人毆打姜福銘等語，且於九十年度偵字第一一二二三號偵
    查案偵訊時，亦供稱擊中姜福銘臉部之玻璃酒瓶，係其所丟
    擲等語，有本件麻豆分局刑案案卷一份、被告甲○○於本件
    麻豆分局刑案九十年九月二十日之警詢筆錄及九十年偵字第
    一一二二三號偵查案九十年十一月十三日、九十一年三月二
    十五日、九十一年六月二十四日偵訊筆錄可稽（分見本件麻
    豆分局刑案卷第三頁、第四頁，偵Ａ卷第二九頁、第三十頁
    、第三八頁、第三九頁、第四七頁、第四八頁）。
  (2)再被告甲○○迭於偵訊及審理時證稱：高郁智在本件傷害事
    件，有出手毆打姜福銘，且是陳國裕將酒瓶丟到姜福銘之臉
    部致姜福銘受傷，我在警詢及偵訊時（即本件麻豆分局刑案
    及九十年偵字第一一二二三號偵查案），均陳稱本件傷害事
    件係我一人所為，陳國裕、高郁智只是在旁勸架，並無傷害
    犯行等語（見偵Ｂ卷第五三頁，審理卷第），而高郁智於偵
    訊中亦證稱：發生本件傷害事件當時，本來我與姜福銘、被
    告甲○○在包廂內，後來陳國裕進來就將酒瓶往姜福銘丟，
    酒瓶反彈回來打到姜福銘之眼睛等語（見偵Ｂ卷第五四頁）
    ，而姜福銘於本件麻豆分局刑案之警詢及九十三年上訴字第
    二六０號案審理中陳稱：我係在「金園ＫＴＶ」店之五二０
    號包廂內，遭被告甲○○及高郁智等人圍毆，被告甲○○進
    入包廂時並未拿東西，包廂內亦無玻璃瓶之飲料，被告甲○○打我時其手上並無拿東西，且玻璃瓶是從靠近門方向，由
    人站在門口斜斜地射過來，擊中我之時，被告甲○○係停止
    打我的動作而在我旁邊，當時是有人拉開我與被告甲○○，
    玻璃瓶才丟過來，我未見被告甲○○拿瓶子砸我等語（見本
    件麻豆分局刑案卷第七頁至第十頁，九十三年上訴字第二六
    ０號案卷第八九頁至第九一頁），此外高郁智確有在本件傷
    害事件中，與被告甲○○及不詳姓名之男子，在「金園ＫＴ
    Ｖ」店之五二０號包廂內共同圍毆傷害姜福銘之情，亦經九
    十三年上訴字第二六０號案審理後所認定，有該案判決及案
    卷可憑。
  (3)從而，本件麻豆分局刑案於偵辦本件傷害事件時，已將陳國
    裕、高郁智及被告甲○○均列為犯罪嫌疑人，而被告甲○○
    明知高郁智亦有共同圍毆傷害姜福銘之行為，且丟擲玻璃酒
    瓶擊中姜福銘臉部之人係為陳國裕，而非被告甲○○本人，
    其竟仍於本件傷害事件之警詢及偵訊中，猶供稱係其一人毆
    打被害人姜福銘，高郁智並未參與毆打，且係其丟擲玻璃酒
    瓶擊中姜福銘臉部等掩藏高郁智、陳國裕所為傷害犯行不被
    發覺之動作，則被告甲○○具有使實行傷害犯行之高郁智、
    陳國裕受到隱避而予以頂替之意圖，堪可認定。
  (二)被告乙○○、丙○○教唆頂替部分：
  (1)被告甲○○迭於偵訊及審理中證稱：約在本件麻豆分局刑案
    製作我之警詢（即九十年九月二十日）之前三日，被告丙○○打電話約我至被告丙○○經營之「土豆檳榔攤」，我依約
    前往，當時有我、被告乙○○、被告丙○○及陳國裕、高郁
    智在場，被告乙○○、丙○○跟我說高郁智還在當兵，陳國
    裕之母親倒會，環境不好，因為是我先動手，故要我頂下傷
    害罪，並要我放心，他們會去和姜福銘和解，應該會沒事，
    假如被判刑確定，他們會處理易科罰金之事及給我一筆五十
    萬元之安家費，不會讓我白白被關，被告乙○○、丙○○並
    要我在警詢及偵訊中表示酒瓶是我丟的，高郁智、陳國裕只
    是在包廂內勸架，沒有毆打姜福銘，要我一人承認傷害姜福
    銘，要我頂替高郁智、陳國裕，因為本件傷害事件是我先動
    手，我並未叫高郁智、陳國裕來幫我，我對高郁智、陳國裕
    很愧疚，而且被告乙○○、丙○○表示會處理和解，再加上
    高郁智當時在服兵役，怕被軍法判很重，所以我才同意頂罪
    等語（見偵Ｂ卷第三八頁、第三九頁，偵Ｃ卷第十六頁、第
    十七頁、第三四頁）。
  (2)又高郁智係於九十年二月六日入伍服役，並於九十一年十一
    月六日退伍，有國防部南部地方軍事法院檢察署軍事檢察官
    九十二年平處（二）字第三二一號不起訴處分書上關於高郁
    智之入伍、退伍日期之記載可稽（見偵Ｂ卷第四六頁），則
    高郁智在本件傷害事件發生當時，因其屬於現役軍人之身分
    ，致有遭軍事審判之可能，足可佐認被告甲○○上開陳稱考
    量高郁智係服兵役之身分，而顧慮其被軍事審判重判，方為
    頂替之動機，應有事實之根據。
  (3)再姜福銘於偵訊中證稱：陳國裕之家人有來談和解，後來被
    告乙○○有跟我父親談到要賠一百萬元，但後來都沒有賠，
    被告甲○○及其家人都沒有跟我們談和解等語（見偵Ｃ卷第
    四二頁），且高郁智於審理中亦證稱：被告乙○○及陳國裕
    之家人有去談和解，但被告甲○○之家人未去談，我們是自
    己去談，未受被告甲○○之家人委託，亦沒有要替被告甲○○賠錢等語（見本院九十一年度易字第一四四二號刑事案卷
    第八六頁），又被告甲○○之母簡麗華於偵訊中亦證稱：被
    告甲○○在本件傷害事件於法院審理時，向我表示其係頂替
    ，我才去找被告乙○○，詢問被告甲○○之事到底怎麼了，
    被告乙○○表示已有叫鄉民代表去跟被害人家屬處理和解之
    事，我在九十二年底或九十三年初去找被告丙○○，其叫我
    不要煩惱善後之問題，表示如果被告甲○○被關，會寄錢給
    他花，買電視給他看，和解之事其會去處理等語（見偵Ｂ卷
    第六七頁、第六八頁，偵Ｃ卷第十七頁、第三五頁），此外
    依附表所示簡麗華提出之其於九十二年十月二十一日與被告
    丙○○間之對話錄音譯文，被告丙○○坦稱確有附表所示之
    對話內容，而由該對話之內容中，彰顯被告丙○○不僅向簡
    麗華表示其有張羅賠償款項，而簡麗華無需對於民事賠償問
    題煩惱外，尚表示不用要求安家費，若被告甲○○將來被執
    行時，被告甲○○係會獲得金錢支援供其開銷之意旨，有附
    表所示錄音譯文一份可憑【見九十一年訴字第一四四二號卷
    第一０四頁、第一０五頁（因該影印卷未呈現原卷之頁數，
    上開頁數係本院新編頁數）】。由上所述，業見被告甲○○
    及其家人，從未就本件傷害事件與姜福銘商談和解，反而是
    高郁智之父即被告乙○○，以及陳國裕之家人有出面負責處
    理和解賠償事宜之舉動，甚至連被告甲○○日後因本件傷害
    事件入獄執行之開銷花費，都可獲得被告丙○○此方面之金
    錢支援。
  (3)從而，被告甲○○對於受被告乙○○、丙○○教唆，而頂替
    隱避高郁智、陳國裕在本件傷害事件中所為傷害犯行之過程
    情節，指述綦詳明確，且其為高郁智頂替之動機，又確有事
    實之根據，再者高郁智之父即被告乙○○，以及陳國裕之家
    人均有出面負責處理和解賠償事宜之舉動，且連被告甲○○
    日後因本件傷害事件入獄執行之開銷花費，都可獲得被告丙○○此方面之金錢支援，核與被告甲○○陳稱之由被告乙○○、丙○○負責處理賠償姜福銘之事宜，以及被告甲○○可
    因頂替而獲取一定代價為償之頂替條件，互有吻合之處；更
    況再參以被告甲○○於本件麻豆分局刑案及九十年偵字第一
    一二二號偵查案中，均堅詞坦認姜福銘本件傷害事件中所受
    之傷害，均係其一人所為，則高郁智、陳國裕已非本件傷害
    事件之行為人，且被告乙○○坦稱在本件傷害事件發生之前
    ，其並不認識被告甲○○等語，而被告丙○○亦稱在本件傷
    害事件發生之前，僅曾見過被告甲○○而已等語（均見審理
    卷第七九頁），是姜福銘之受傷，既與高郁智、陳國裕無關
    ，自應由被告甲○○或其家人處理賠償姜福銘之事宜，身為
    高郁智、陳國裕父親之被告乙○○、丙○○並無操心賠償事
    宜之需，且被告乙○○、丙○○與被告甲○○之間，既非親
    又非故，被告乙○○、丙○○並無本於親朋好友之關係而出
    面為被告甲○○處理賠償事宜之情誼存在，縱然被告甲○○
    無力負擔賠償，亦未見被告乙○○、丙○○有何須參與介入
    之理由，然而在實際上，卻出現毫無為被告甲○○處理賠償
    事宜必要之被告乙○○、丙○○，竟與非遭受高郁智、陳國
    裕傷害之姜福銘協商和解賠償事宜，反而應負賠償責任之被
    告甲○○或其家人卻置身事外之狀況，更加印證被告甲○○
    所稱以被告乙○○、丙○○負責處理賠償姜福銘之事宜，作
    為被告甲○○出面頂替之條件之事，當屬真實而非虛構之情
    節等情綜合以觀，被告甲○○基於被告乙○○、丙○○之教
    唆，而為上揭頂替行為之情，亦堪認定，不容被告乙○○、
    丙○○推諉。
  (4)綜上所述，被告乙○○、丙○○所辯云云，無非事後卸責之
    詞，無可為信。事證明確，渠二人犯行均洵堪認定。
三、核被告甲○○所為，係犯刑法第一百六十四條第二項之意圖
    使犯人隱避而頂替罪；被告乙○○、丙○○教唆被告甲○○
    實行該條犯罪行為，為教唆犯，依刑法第二十九條第二項規
    定，依其所教唆之罪處罰（九十五年七月一日修正施行後之
    刑法第二十九條規定，係將原規定第一項作文字修正為「教
    唆他人使之實行犯罪行為者，為教唆犯」，原規定第一項作
    文字修正為「教唆犯之處罰，依其所教唆之罪處罰之」，並
    將原規定第三項刪除，無關刑罰之變動，無比較適用之必要
    ）。爰審酌被告甲○○受被告乙○○、丙○○之教唆而為頂
    替，使犯人受到隱避，影響犯罪之偵查，致刑罰之追訴失去
    公平正義，且斟酌被告甲○○主動供出受教唆而為頂替之事
    實過程，足認犯後業有悔悟，犯後認錯態度良好，而被告乙○○、丙○○為圖掩藏其子所為犯行，竟唆使被告甲○○頂
    替承擔罪責，嚴重妨害司法之公正，使真正該受處罰之人逃
    脫，且本件頂替犯行之出現，係導因於被告乙○○、丙○○
    之教唆，而渠二人犯後均猶否認犯行，犯後態度均不良，惡
    性應較被告甲○○為大等一切情狀，分別量處如主文所示之
    刑，又被告甲○○行為後，刑法第四十一條第一項前段易科
    罰金之規定業已修正變更為：「犯最重本刑為五年以下有期
    徒刑以下之刑之罪，而受六個月以下有期徒刑或拘役之宣告
    者，得以新臺幣一千元、二千元或三千元折算一日，易科罰
    金。」但依據舊法及修正前罰金罰鍰提高標準條例第二條前
    段（現已刪除）規定，被告行為時易科罰金折算標準，係以
    銀元一百元即新臺幣三百元以上、銀元三百元即新臺幣九百
    元以下折算一日，比較修正前後之易科罰金折算標準，當以
    修正前之規定，較有利於被告甲○○，應依刑法第二條第一
    項前段，依修正前刑法第四十一條第一項前段及修正前罰金
    罰鍰提高標準條例第二條前段規定，就甲○○部分諭知易科
    罰金之折算。
據上論斷，依刑事訴訟法第二百九十九條第一項前段，刑法第二
條第一項前段、第二十九條、第一百六十四條第二項，修正前刑
法第四十一條第一項前段，修正前罰金罰鍰提高標準條例第二條
，刑法施行法第一條之一第一項、第二項前段，判決如主文。
本案經檢察官丁○○到庭執行職務
中　　華　　民　　國　　96　　年　　6 　　月　　27　　日
                  刑事第十一庭審判長法　官  張維君
                                    法  官  黃翰義
                                    法  官  陳威龍
以上正本證明與原本無異。
如不服本判決，應於收受送達後10日內向本院提出上訴書狀（應
附繕本）。
　　　　　　　　　　　　　　　　　　書記官　鄭吉裕
中　　華　　民　　國　　96　　年　　6 　　月　　28　　日
附錄論罪科刑法條：
中華民國刑法第164條
藏匿犯人或依法逮捕拘禁之脫逃人或使之隱避者，處 2 年以下有
期徒刑、拘役或 5 百元以下罰金。
意圖犯前項之罪而頂替者，亦同。
附表：（甲即簡麗華，乙即被告丙○○）
乙：我跟妳說的這樣，民事方面妳不用煩惱啦!
甲：那有可能不煩惱的。
乙：妳若要多個心去擔心那個，我也沒辦法。跟妳說了我也有去
    找這些孩子了，像明峰他父親也說ＯＫ了。昱章也說好了，
    建成的父親也說好了。
甲：人家建成他家長有說，孩子不是我們打的，所以不可能跟他
    們花同樣的錢。
乙：大小頭也沒有關係，不過有一句話，等過一陣子要處理事情
    我再說給你聽，事主還要兼，反正好幾個都已經答應妳了，
    妳也親耳聽到了，現在就只剩豆皮，豆皮他兒子育智他也要
    了，他說要找他父親出來說，(海佃)昱章說他母親如果不管
    他要自己想辦法，那這樣就ＯＫ了，沒有誰說不要的，妳煩
    惱那麼多做什麼，妳根本就不用擔心。
甲：說不煩惱都是騙人的，根本是放屁安狗心。
乙：那是對沒有錯。
甲：一個孩子被判下來是七年以上，七年後出來能做什麼。
乙：才二十幾而已。
甲：我兒子說當初賠償金是你們要出，還要給他一筆安家費。
乙：這我就不知道了，我沒有說過。我跟妳說，也不用要求什麼
    安家費的。
甲：我才不奢望什麼安家費啦!
乙：妳這樣說就正確了，最主要是你魯蛋真的被關了，吃的有的
    沒有的寄錢什麼的，這些孩子都會幫他處理的。之前就跟妳
    說過了，要看電視給他看，一個月也要寄幾仟元給他花的，
    我是聽孩子們說的。
